臺灣桃園地方法院民事判決　九十二年度重訴字第四一五號
　　原　　　告　甲○○○
　　訴訟代理人　呂傳勝律師
　　被　　　告　丁○○
　　　　　　　　丙○○
　　　　　　　　乙○○
右當事人間請求拆屋還地等事件，於民國九十三年八月十一日言詞辯論終結，本院判
決如左：
    主　　文
被告應將坐落桃園縣八德市○○段一一三三地號土地上如附圖所示Ａ部分面積八十點
九四平方公尺之地上建物拆除，並將土地返還予原告。
被告應給付原告新臺幣陸拾貳萬零陸佰拾壹元，及自民國九十三年一月二十日起至
返還第一項土地之日止，按年給付原告新臺幣貳拾萬零陸仟捌佰柒拾柒元。
訴訟費用由被告負擔。
本判決第一項、第二項原告各以新臺幣貳佰壹拾捌萬元、貳拾萬柒仟元供擔保後，得
假執行。
　　事　　實
甲、原告方面：
一、聲明：除供擔保金額外，餘如主文所示。
二、陳述：
　　（一）被告等前向原告之先夫即訴外人李芳永承租桃園縣八德市○○段一一三三
          地號建地八十三點九六平方公尺建築房屋使用（門牌號碼：桃園縣八德市
          ○○路一段九九五號），並曾於鈞院八十四年度桃調字第五四二號調整租
          金事件中與李芳永成立調解，同意自民國八十四年十月十日起租金調整為
          按各該年度該土地申報地價年息百分之八計算，合先敘明。
    （二）嗣李芳永死亡，系爭土地由原告繼承並已辦妥繼承登記，惟被告等應付之
          九十年至九十二年共三年之租金合計新台幣（下同）六十二萬零六百三十
          一元（即每年206877×3＝620631）迄未給付，經原告以鈞院公證處認證
          之催告書限期被告給付後，被告仍未置理。原告遂委任訴訟代理人於九十
          三年一月十九日言詞辯論期日時向被告為終止租約之表示。本件租約既經
          終止，被告等自應將地上建物拆除並將土地交還予原告，並給付累欠之租
          金六十二萬零六百三十一元，及自九十三年一月二十日租約終止之日起至
          拆屋還地之日止，給付按原定租金每年二十萬六千八百七十七元計算之不
          當得利。
三、證據：提出本院八十四年度桃調字第五四二號調解筆錄乙件、土地登記謄本乙份
          、地價證明書乙份、本院九十二年度桃院認字第○○五○○二五三二號認
          證書乙份、送達證書三份、中壢龍崗郵局存證信函第二五八號乙份等影本
          為證。
乙、被告方面：
一、聲明：
    （一）原告之訴及假執行之聲請均駁回。
    （二）訴訟費用由原告負擔。
二、陳述：被告三人係基於租賃關係占有系爭土地，現房地仍由渠等居住使用中，自
          八十四年經鈞院調解後，渠等即按年給付租金予李芳永，惟李芳永死亡後
          即不知應向何人繳納租金，故自九十年起至九十二年皆未繳納租金。嗣又
          改稱系爭房地現由張月娥、羅慶昌使用中，是渠等同意張月娥、羅慶昌二
          人使用，應由張月娥、羅慶昌負責繳付租金。
丙、本院依職權現場履勘，並囑託桃園縣八德地政事務所勘測系爭房地，繪有複丈成
    果圖附卷。
　　理　　由
甲、程序方面：
    按訴狀送達後，原告不得將原訴變更或追加他訴，但請求之基礎事實同一者，或
    擴張或減縮應受判決事項之聲明者，不在此限，民事訴訟法第二百五十五條第一
    項第二款、第三款定有明文。本件原告原先起訴時就金錢債權部分聲明「被告應
    給付原告六十二萬零六百二十八元，及自九十三年一月一日起至拆屋還地之日止
    ，按年給付原告二十萬六千八百七十六元」，嗣於訴訟進行中，被告抗辯並未收
    受原告終止租約表示之存證信函，原告訴訟代理人遂於九十三年一月十九日言詞
    辯論期日時當庭為終止租約之意思表示，並減縮請求自九十三年一月二十日起算
    之不當得利。繼又因系爭土地八十三年度申報地價年息百分之八為二十萬六千八
    百七十七元，因而擴張請求給付六十二萬零六百三十一元，及自九十三年一月二
    十日起至拆屋還地之日止，按年給付二十萬六千八百七十六元，經核與前揭法文
    規定相符，程序上並無不合。
乙、實體方面：
一、原告起訴主張：被告三人前曾向原告之先夫即訴外人李芳永承租桃園縣八德市○
    ○段一一三三號建地建築房屋使用，嗣李芳永死亡後，由原告繼承系爭土地所有
    權利並已辦理繼承登記，然被告三人應支付之九十、九十一、九十二年度租金六
    十二萬零六百三十一元迄未給付，經原告以本院公證處認證之催告書限期被告履
    行給付無果後，原告遂於九十三年一月十九日言詞辯論期日時當庭向被告終止租
    約之意思表示。本件租約既經終止，被告自應將地上建物拆除，返還系爭土地予
    原告，並給付所欠租金六十二萬零六百三十一元，及自租約終止之翌日即九十三
    年一月二十日起至拆屋還地之日止，每年給付相當於租金二十萬六千八百七十七
    元之不當得利。被告則以：渠三人係基於租賃關係占有系爭土地，然系爭房地現
    由張月娥、羅慶昌使用中，應由張月娥、羅慶昌繳交租金等語，資為抗辯。
二、經查，被告前向訴外人李芳永承租系爭土地使用迄今，地上有門牌號碼：桃園縣
    八德市○○路○段九九五號之建物，惟自九十年起，被告即未依本院八十四年度
    桃調字第五四二號調整租金事件成立之調解內容，按各該年度系爭土地申報地價
    年息百分之八計算給付租金等節，為兩造所不爭執，並有原告提出調解筆錄為證
    ，此部分事實應堪採認。
三、本件原告係於八十八年十一月二十六日因夫妻贈與取得系爭土地所有權，此有土
    地登記謄本在卷可稽，並非原告所稱係繼承取得系爭土地云云。而原告於受讓系
    爭土地後，亦承認土地上存在租賃契約之事實，而與被告間成立不定期租賃契約
    ，並於被告未依租約及調解內容履行給付租金義務時，聲請本院公證處認證催告
    書後送達予被告，限命被告於文到十日內繳清租金，此有本院九十二年度桃院認
    字第○○五○○二五三二號認證書及其附件催告書在卷可憑，故本件並無適用民
    法第四百二十五條第二項「前項（出租人於租賃物交付後，承租人占有中，縱將
    其所有權讓與第三人，其租賃契約，對於受讓人仍繼續存在。）規定，於未經公
    證之不動產租賃契約，其期限逾五年或未定期限者不適用之。」之餘地。又繼承
    人自繼承開始時，除本法另有規定外，承受被繼承人財產上之一切權利、義務，
    但權利、義務專屬於被繼承人本身者，不在此限，民法第一千一百四十八條亦有
    明文。因租賃權為財產權之一種，且非專屬於被繼承人本身，自得為繼承之標的
    。本件原告既為系爭土地之受讓人，並為原出租人李芳永之配偶，不論依民法第
    四百二十五條第一項、第一千一百四十八條之規定，系爭不定期租賃契約仍應存
    在於原告與被告之間。經查，被告自九十年起積欠租金達二期以上，已如前述，
    依民法第四百五十八條第四款「租金積欠達兩年之總額者」之規定，出租人得終
    止租約，故原告委任訴訟代理人於九十三年一月十九日言詞辯論期日時向被告終
    止系爭租賃契約，誠屬合法有據。再系爭租賃契約終止後，被告即喪失占有權源
    ，依民法第四百五十五條前段「承租人於租賃關係終止後應返還租賃物。」、第
    七百六十七條前段「所有人對於無權占有，得請求返還之。」規定，被告應返還
    系爭土地。故原告請求被告將占建系爭土地上如附圖所示Ａ部分之地上建物拆除
    ，並將系爭土地返還予原告，應屬有據。
四、再按無法律上之原因而受利益，致他人受損害者，應返還其利益，民法第一百七
    十九條定有明文。被告所有房屋無權占有原告所有系爭土地，所受使用之利益，
    其價額即相當於租金之數額，原告自得本於不當得利之法律關係請求被告返還所
    受利益。經查，系爭土地上有門牌號碼桃園縣八德市○○路○段九九五號之房屋
    一棟，占建系爭土地面積八十點九四平方公尺，此經本院九十三年三月三十日上
    午赴系爭房地履勘屬實，並囑託桃園縣八德地政事務所勘測，製有複丈成果圖附
    卷可稽。又被告與李永芳於本院八十四年度桃調字第五四二號調整租金事件中，
    達成自八十四年十月十日起租金調整為按各該年度該土地申報地價年息百分之八
    計算之調解內容，已如前述。故原告以系爭土地八十三年公告地價每平方公尺三
    萬零八百元，乘以系爭土地面積八三點九六平方公尺，再乘以百分之八，計算被
    告應給付之年租金為二十萬六千八百七十七元，據此請求被告應給付終止租約前
    所欠之九十、九十一、九十二年度租金六十二萬零六百三十一元，並自終止租約
    之翌日即九十三年一月二十日起至拆屋還地之日止，按年賠償相當於租金二十萬
    六千八百七十七元之不當得利，並未逾前揭調解之內容，原告此部分請求，應予
    准許。
五、綜上所述，原告基於所有物返還請求權及不當得利請求權之法律關係，依民法第
    七百六十七條前段請求被告拆除地上物並返還土地，及依同法第一百七十九條之
    規定，請求返還相當於租金之不當得利，均為有理由，應予准許。至於被告所辯
    系爭房地現由渠等同意張月娥、羅慶昌使用乙節，不能改變渠等為原承租人應負
    給付租金之義務，及原告終止租賃契約後，渠等為無權占有人應返還相當於不當
    得利之義務，併此敘明。
六、原告陳明願供擔保，請准予宣告假執行，經核無不合，爰酌定相當金額，併予准
    許。
七、據上論結，本件原告之訴為有理由，依民事訴訟法第七十八條、第八十五條第一
    項前段、第三百九十條第二項，判決如主文。
中　　　華　　　民　　　國　　九十三　　年　　　八　　月　　十八　　　　日
                                        臺灣桃園地方法院民事第三庭
~B法　　　官　劉雪惠
右為正本係照原本作成
如對本判決上訴，須於判決送達後廿日內向本院提出上訴狀
中　　　華　　　民　　　國　　九十三　　年　　　八　　月　　十八　　　　日
~B法院書記官　董淵順
